ACORDAO-COMPLETO-2342645

ACÓRDÃO 46/2019 ATA 1/2019 - PLENÁRIO

VISTOS, relatados e discutidos estes agravos interpostos pelo Consórcio Brasil/Mota/Engesur e pelo Departamento Nacional de Infraestrutura de Transportes (Dnit) contra despacho (peça 67) , proferido em sede de relatório de auditoria, por meio do qual esta Corte determinou a retenção cautelar de pagamentos na execução do Contrato 817/2013, cujo objeto é a duplicação do Lote 7 da BR-381/MG;
	ACORDAM os Ministros do Tribunal de Contas da União, reunidos em sessão do Plenário, ante as razões expostas pelo Relator, em:
	9.1. com fulcro no art. 276, caput, do Regimento Interno/TCU, referendar a medida cautelar adotada pelo relator por meio do despacho contido na peça 67 destes autos, bem como as medidas acessórias constantes no mencionado despacho;
	9.2. com fundamento no art. 289 do Regimento Interno do TCU, conhecer e negar provimento aos agravos interpostos pelo Consórcio Brasil/Mota/Engesur e pelo Departamento Nacional de Infraestrutura de Transportes (Dnit) ;
	9.3. dar ciência desta deliberação aos agravantes; e
	9.4. restituir os autos à SeinfraRodoviaAviação para prosseguimento do feito, na forma determinada pelo despacho à peça 67.

Agravos contra despacho por meio do qual foi concedida medida cautelar para retenção parcial de pagamentos referentes ao contrato de duplicação do lote 7 da BR-381/MG.

Departamento Nacional de Infraestrutura de Transportes.

3. Responsáveis/Recorrentes:
3.1. Responsáveis: Consórcio Strata/Direção Lote 04 (20.757.765/0001-88); Consórcio Brasil/Mota/Engesur (25.168.896/0001-43); Danilo de Sa Viana Rezende (XXX.322.907-XX); Luiz Guilherme Rodrigues de Mello (XXX.579.601-XX); Ricardo Luiz Medeiros Meirelles (XXX.758.438-XX); Sergio de Oliveira Costa Garcia (XXX.057.007-XX).
3.2. Recorrentes: Consórcio Brasil/Mota/Engesur (25.168.896/0001-43); Departamento Nacional de Infraestrutura de Transportes (04.892.707/0001-00).

13.1. Ministros presentes: José Mucio Monteiro (Presidente), Augusto Nardes, Raimundo Carreiro e Bruno Dantas (Relator).
13.2. Ministros-Substitutos convocados: Marcos Bemquerer Costa e André Luís de Carvalho.

BRUNO DANTAS

Ministro Bruno Dantas.

Por registrar as principais ocorrências do processo até o momento, resumindo os fundamentos das peças acostadas aos autos, adoto como relatório, com os ajustes necessários, a instrução da secretaria responsável pela análise da demanda (peça 101) , que contou com a anuência do corpo diretivo da unidade (peças 102-103) :
“INTRODUÇÃO
1. Na oportunidade, examinam-se os agravos interpostos pelo Consórcio Brasil/Mota/Engesur, composto por: Empresa Construtora Brasil S.A., MOTA-ENGIL Engenharia e Construção S.A. e Engesur Consultoria e Estudos Técnicos Ltda., e pelo Departamento Nacional de Infraestrutura de Transportes (DNIT) contra o despacho (peça 67) que determinou a retenção cautelar de pagamentos na execução do Contrato 817/2013, firmado entre os recorrentes para duplicação da BR-381/MG.
HISTÓRICO
2. Trata-se de auditoria realizada nas obras de duplicação da BR-381/MG, mais especificamente no Lote 7, objeto do Contrato 817/2013, celebrado entre o Departamento Nacional de Infraestrutura de Transportes e o Consórcio Brasil/Mota/Engesur, no valor de R$ 530.000.000,00 (ref.: nov. /2012) .
3. As obras foram contratadas sob o regime de contratação integrada. Até o momento da auditoria, já haviam sido realizadas 52 medições, totalizando R$ 274.301.019,47 (47,4% do contrato) .
4. No relatório da fiscalização à peça 43, a equipe de auditoria reportou os seguintes indícios de irregularidade:
a) o pavimento rígido medido não teve a sua qualidade verificada de acordo com a norma e encontra-se excessivamente irregular (item III.1) .
b) o início das obras em descompasso com o andamento das desapropriações (item III.2) ; e
c) a indisponibilidade do orçamento-base da licitação (item III.3) .
5. No que diz respeito ao primeiro achado, identificou-se que os problemas decorrem de falhas na fiscalização e no processamento das medições, e caracterizam liquidação irregular de despesas no valor de R$ 52.391.670,24 (ref.: nov./2012) .
6. Em consonância com a unidade técnica, o Relator concluiu que as evidências constantes nos autos, em exame sumário, eram suficientes para caracterizar a fumaça do bom direito e o perigo na demora. Logo, em razão da possibilidade de se adotar medida cautelar para retenção de pagamentos, por meio de despacho (peça 47) , o Relator determinou a oitiva prévia do DNIT e do consórcio executor.
7. Em 13/12/2018, após as oitivas prévias, o Relator decidiu (peça 67, p. 4) :
‘32.1. determinar ao Dnit, nos termos do art. 276, caput, do Regimento Interno do TCU, que na execução do Contrato 817/2013, firmado com o Consórcio Brasil/Mota/Engesur, a partir da 61ª medição (ou da seguinte à expedição desta cautelar) , retenha, cautelarmente, em cada medição, 33,59% do valor total medido, até o limite de R$ 52.391.670,24 a preços iniciais (ref.: nov./2012) , já considerados os valores retidos pelo Dnit até 21/11/2018, até que sejam adotadas as seguintes medidas:
32.1.1. os valores retidos podem ser restituídos à medida que o Dnit ateste o atendimento do pavimento corrigido às condições prescritas na Norma DNIT 049/2013-ES;’
8. Logo em seguida: 18 e 21/12/2018, o Consórcio Brasil/Mota/Engesur e o DNIT, nessa ordem, recorreram contra a decisão (peças 78-80 e 81) . Ato contínuo, face à abordagem técnica apresentada nos requerimentos, em 29/12/2018, o Relator encaminhou o processo para pronunciamento da SeinfraRodoviaAviação sobre as alegações trazidas pelos recorrentes (despacho à peça 83) .
EXAME TÉCNICO
9. Em atenção ao despacho à peça 83, na análise dos recursos interpostos contra à medida cautelar adotada com fundamento no art. 276 do RI/TCU, será verificado se remanescem, mesmo diante das razões recursais apresentadas pelos recorrentes, o fumus boni iuris e o periculum in mora, sem querer adentrar no exame exaustivo da matéria de fundo do processo.
10. O exame técnico está organizado da seguinte maneira: primeiro, síntese e análise dos argumentos apresentados pelo consórcio executor; segundo, síntese e análise dos argumentos apresentados pelo DNIT, na condição de contratante.
I. Recurso interposto pelo Consórcio Brasil/Mota/Engesur (peças 78, 79 e 81) 
11. Com suporte nos argumentos adiante condensados (itens I.1 e I.2 desta instrução) , requereu:
a) o recebimento do recurso como embargos de declaração com efeitos infringentes para que, esclarecidas as questões suscitadas, a decisão embargada seja revogada, mantendo-se a retenção de 10% adotada pelo DNIT sobre os serviços de pavimento rígido;
b) caso não se acate o item precedente, a reforma da decisão embargada para que eventual determinação de retenção observe o limite de R$ 15.717.501,07 (descontando-se os valores retidos pelo DNIT) , esclarecendo-se ao DNIT que nas próximas medições deverá reter tão somente valor proporcional à área identificada como necessária para a realização do reparo, nos termos do contrato, com o consequente pagamento imediato do restante; e
c) caso não se entenda pelo cabimento dos embargos de declaração, o recebimento do recurso agravo, conferindo-lhe efeito suspensivo.
I.1. Omissão quanto aos princípios da proporcionalidade, da razoabilidade e da supremacia do interesse público e contradição em relação a normas do edital
12. De início, salientou que os problemas identificados na pista não decorrem de má execução pelo contratado, e sim, de motivos alheios à sua vontade, como a liberação fragmentada das frentes de serviço e as próprias características sinuosas do local das obras. Além disso, assegurou que as placas de concreto foram executadas com espessura média de 25 cm (enquanto o projeto exige 23 cm) , logo, mesmo com a realização do cepilhamento (entre 0,3 cm e 0,7 cm) não se verificará qualquer comprometimento na qualidade ou na espessura mínima exigida.
13. Sobre a execução do contrato, aduziu que, uma vez verificadas irregularidades longitudinais excessivas em parte dos serviços, o DNIT avaliou o problema e identificou que seria necessária a correção, por meio de cepilhamento, em 30% da área total executada. Diante disso, de forma ponderada, o departamento passou a reter 10% dos valores relacionados aos serviços de pavimento rígido, quantia mais que suficiente para resguardar o erário, em função do custo apurado para a intervenção corretiva, conforme seguinte memória:
Figura 1 - Memória de cálculo do custo da intervenção corretiva
[Figura consta no original, peça 101, p. 3]
Fonte: peça 78, p. 3
14. Reconheceu que tanto o edital quanto o contrato condicionam o pagamento à constatação da regularidade dos serviços à respectivas normas técnicas. Contudo, avaliou que a aplicação das normas, em especial no direito administrativo, deve observar as especificidades do caso concreto e os princípios que regem essa relação, dentre eles, o da razoabilidade, o da proporcionalidade e o da supremacia do interesse público.
15. Nesse diapasão, afirmou que a aplicação literal das normas do edital poderia inviabilizar a continuidade das obras, pois, perante as condições de execução do pavimento rígido da BR-381/MG, é possível a ocorrência de algumas inconformidades, mas sem que elas representam má execução ou configurem má qualidade do serviço prestado.
16. Adiante, ressaltou a inviabilidade técnica de se executar o cepilhamento imediatamente após à execução de cada trecho em pavimento rígido, porque a orientação é para que esse trabalho seja feito em maior extensão e de forma contínua para que alcance o resultado esperado. Além disso, pontuou a execução das obras em meio ao volumoso tráfego na BR-381/MG fato que exige enorme logística de desvios para a realização dos serviços. No caso do cepilhamento, o trabalho não deve e não pode comprometer o desenvolvimento do cronograma regular, demandando um planejamento cauteloso e muito bem programado no tempo, um desafio que não pode ser desconsiderado.
17. Diante dessas colocações, avaliou que, entender adequado o pagamento pelos serviços de pavimentação somente após a execução do cepilhamento ‘é o mesmo que exigir do particular que execute grande parte do pavimento (com qualidade!) sem por ele receber pelo tempo que for necessário para a execução do cepilhamento.’ (peça 78, p.3-4) . Em sua opinião, tal procedimento não atende ao interesse público envolvido pelos seguintes motivos:
a) inviabilizaria economicamente o empreendimento podendo acarretar inclusive a paralisação do contrato; e
b) levaria à necessidade de se interromper por completo a rodovia para que a empresa conseguisse concluir mais rapidamente o cepilhamento e viabilizar economicamente o empreendimento.
18. Argumentou que recente alteração na Lei de Introdução às Normas do Direito Brasileiro (LINDB) , teve o objetivo de regular questões atinentes à segurança jurídica e à eficiência na aplicação do direito. Transcreveu, de JUSTEN FILHO, Marçal, ‘Art. 20 da LINDB - Dever de transparência, concretude e proporcionalidade nas decisões públicas’, publicado na Revista de Direito Administrativo, Rio de Janeiro, p. 13-41, nov. 2018 - a seguinte passagem sobre o objetivo do novel art. 20 da LINDB (peça 78, p. 4) :
‘reduzir certas práticas que resultam em insegurança jurídica no desenvolvimento da atividade estatal (…) , impondo a, tal como a avaliação das diversas alternativas sob um prisma da proporcionalidade obrigatoriedade do efetivo exame das circunstâncias do caso concreto’, nos seguintes termos:
‘Art. 20. Nas esferas administrativa, controladora e judicial, não se decidirá com base em valores jurídicos abstratos sem que sejam consideradas as consequências práticas da decisão.
Parágrafo único. A motivação demonstrará a necessidade e a adequação da medida imposta ou da invalidação de ato, contrato, ajuste, processo ou norma administrativa, inclusive em face das possíveis alternativas.’
19. Reiterou que a retenção de valores em curso pelo DNIT (10% dos serviços de pavimentação) observa as consequências práticas de sua decisão, tanto que resguarda o erário sem inviabilizar o andamento do contrato, não se mostrando necessária a adoção de medida mais gravosa não se vislumbrando presentes a fumaça do bom direito e o perigo da demora capazes de fundamentar a cautelar determinada.
20. Arguiu, também, que a decisão foi contraditória na medida em que ressalta o dever que o gestor tem em cumprir estritamente as normas do edital e do contrato para pagamento, mas não leva em conta a mesma premissa no momento do cálculo do valor a ser retido. Pois, como informado pelo próprio DNIT (peça. 66) , será necessária a correção em apenas 30% da área total executada, não em sua totalidade, de modo que o valor a ser retido deve levar em consideração essa proporção e não o valor total dos serviços executados.
21. Por isso, ponderou que eventual determinação de retenção deve observar o limite de R$ 15.717.501,07 (30% de R$ 52.391.670,24 - preços iniciais (PI) ) e não a quantia equivalente à totalidade do serviço, sob pena de incidir sobre serviços que não precisarão do cepilhamento, em contrariedade ao previsto no contrato. Assim, conforme a figura 2, uma alternativa mais adequada seria a retenção de 7,5%, em cada medição vindoura, até o limite de R$ 15.717.501,07 a PI.
Figura 2 - Memória de cálculo para retenção de 30% dos serviços executados
[Figura consta no original, peça 101, p. 4]
Fonte: peça 78, p. 6
22. Em síntese, defendeu que a retenção deve incidir somente sobre os serviços que necessitarão do cepilhamento, e que os pagamentos devem ser regularmente realizados para os 70% que não necessitarão de cepilhamento.
23. Por fim, salientou a possibilidade de o DNIT se deparar com situação semelhante nos serviços remanescentes. Nesse contexto, asseverou que, em observância às normas, o contratante deverá reter, tão somente, o valor equivalente ao percentual de área a ser corrigida, procedendo com o regular pagamento pelo restante devidamente executado.
I.1.1. Análise
24. Embora identificado como embargos de declaração, os argumentos buscam demonstrar a ausência dos requisitos inerentes à medida cautelar. Por isso, em consideração ao princípio da fungibilidade a peça recursal pode ser conhecida como agravo, porquanto estarem preenchidos os pressupostos regimentais de admissibilidade previstos no art. 289 do RI/TCU.
25. Porém, conforme o art. 1.012 da Lei 13.105/2015 (CPC) , aplicada subsidiariamente aos processos do Tribunal, por força da Súmula TCU 103 e do art. 298 do Regimento Interno, os recursos contra deliberações de cunho cautelar, a exemplo de agravo, devem ser recebidos sem efeito suspensivo.
26. Quanto a espessura média de 25 cm do pavimento executado, a sua efetiva confirmação reduz, mas não afasta por completo a possibilidade de refazimento de parte das placas. Ocorre que, espessura de projeto do pavimento é de 24 cm e não 23 cm (peça 100) e, conforme a Norma DNIT 049/2013-ES, o pavimento pode ser aceito quando a espessura média for igual ou superior a espessura de projeto e nenhum valor individualmente fique abaixo da espessura do projeto menos um cm (no caso 23 cm) .
27. Assim, uma placa com 23,5 cm de espessura, tomada em um conjunto cuja espessura média supere 24 cm, tenha sua espessura reduzida em 0,6 cm ou 0,7 cm na execução do cepilhamento, restaria comprometida, porque a espessura final de 22,8 cm ou 22,9 cm não atenderiam ao requisito da norma de no mínimo 23 cm.
28. Em que pese a retenção de 10% sobe o valor dos serviços de pavimento rígido que o DNIT já vinha realizando, a cautelar não diz respeito ao valor supostamente necessário a corrigir serviços realizados em desconformidade. A medida relaciona-se a regular liquidação da despesa pois, à luz da Lei 4.320/1964 e das normas técnicas, sem a devida comprovação do atendimento dos critérios, os serviços não deveriam ter sido objeto de medição; sequer de pagamento.
29. Nesse contexto, a cautelar mostra-se razoável e favorece o prosseguimento das obras, pois, mesmo tendo havido a medição e o consequente pagamento por serviços em condição irregular, foi proposta apenas a retenção de pagamentos vindouros alternativamente ao ressarcimento dos valores indevidamente recebidos, bem como foram desconsiderados os efeitos financeiros dos pagamentos antecipados.
30. Na avaliação do recorrente, a decisão é desproporcional e contraditória por que serão necessários serviços corretivos em apenas 30% do pavimento em questão, porém, foi determinada a retenção em valor equivalente a totalidade dos serviços medidos e pagos até a época da fiscalização.
31. Essa avaliação é equivocada, porque a retenção destina-se a resguardar o erário na exata medida dos serviços irregularmente liquidados, nem mais nem menos. No presente cenário, caso ocorra ruptura na relação contratual, a potencial prejudicada seria a administração, uma vez que o serviço já pago, mas não está, comprovadamente, em condições de ser recebido.
32. Importante registrar, até o presente momento, não houve a comprovação objetiva quanto à adequação dos 70% do pavimento cuja a correção seria desnecessária. Aliás, desde a época da fiscalização, não foi juntada a documentação relativa ao acompanhamento da execução do contrato, bem como os documentos relativos a regular liquidação da despesa dos serviços de nenhuma parcela dos em questão, os quais foram medidos e pagos.
33. Nesse sentido, destaca-se a redação do item 32.1.1. do despacho (peça 67, p. 4) que deferiu a medida cautelar: ‘32.1.1. os valores retidos podem ser restituídos à medida que o Dnit ateste o atendimento do pavimento corrigido às condições prescritas na Norma DNIT 049/2013ES;’. As consequências práticas desses dispositivos são as seguintes:
a) o valor limite de R$ 52.391.670,24 a PI somente restará retido ao cabo da execução contratual, caso, até lá, não haja a comprovação da regularidade de qualquer parcela dos serviços objetos da cautelar;
b) a qualquer momento, havendo a regular liquidação dos serviços, o valor corresponde pode ser restituído, caso já tenha sido retido ou, automaticamente, reduz o valor máximo a restituir.
34. Frise-se, em momento algum, por força da media determinada, o saldo retido será maior que o valor dos serviços cuja liquidação está pendente. Assim, tão logo ocorra a regular liquidação da despesa relativas aos 70% dos serviços que, segundo o recorrente, não necessitam de intervenção corretiva, o valor máximo a reter, de pronto, fica reduzido a R$ 15.717.501,07 a PI (R$ 15.717.501,07= (R$ 52.391.670,24 - (R$ 52.391.670,24 x 70%) ) .
35. Com isso, concluísse que o pedido de se limitar a retenção ao valor dos serviços que necessitam de reparo, já está materialmente comtemplada no bojo da própria medida cautelar, desde que se comprove a correta execução de 70% dos serviços, mediante a regular liquidação da despesa.
36. Porém, como até então não houve a comprovação da regularidade de nenhuma parcela dos serviços medidos e pagos, a cautelar endereça, inicialmente, a totalidade dos serviços executados até época da fiscalização.
37. Para que não reste dúvidas, a regular liquidação dos serviços (incluindo-se aí os 70% que não necessitariam de reparo) é encargo do DNIT, assistido pela empresa supervisora e, mesmo para os serviços objeto da cautelar, a documentação comprobatória não precisa ser enviada ao TCU; o tratamento é o usual, ou seja, o arquivamento com os demais documentos atinentes a execução do contrato, os quais podem ser requisitados para fins acompanhamento e controle.
38. O recorrente, avalia que decisão não se conforma ao art. 20 da LINDB. Quanto a isso, registra-se, a avaliação considerou as circunstâncias especificas do caso concreto e dentre as alternativas para resguardar o erário, optou por àquela que favorece a execução contratual, distribuindo no tempo a retenção dos valores indevidamente recebidos. Além disso, sem que seja necessário demonstrar previamente ao TCU, o valor máximo a ser retido poder reduzido ou restituído a depender do ritmo da efetiva comprovação da qualidade dos serviços medidos e pagos, até agora, sem suporte em uma regular liquidação da despesa.
39. Não se desconsidera as características complexas do empreendimento que impedem a execução de uma só vez do cepilhamento o qual não poderá ser executado em apenas um ou dois meses como inicialmente informado. Porém, essa situação de contorno, por si só, não afasta os pressupostos afetos a medida cautelar tampouco caracteriza perigo da demora reverso. Pois, considerando os montantes envolvidos, a viabilização do empreendimento depende mais da imediata comprovação que 70% dos serviços são regulares do que da mencionada interrupção total da via afim de, imediatamente, corrigir 30% dos serviços aonde a intervenção foi considerada necessária.
40. Diante disso, avalia-se que os argumentos ora analisados não afastam os pressupostos da fumaça do bom direito e do perigo da demora anteriormente caracterizados.
I.2. - Obscuridade quanto ao alcance da determinação
41. Afirmou que a decisão recorrida se mostrou obscura quanto ao seu alcance, pois o DNIT informou que, em cumprimento à referida decisão, procederá com retenção em todos os contratos que contenham pavimento rígido em seu objeto. Tal retenção será na mesma proporção dos serviços executados e, não será efetuado qualquer pagamento pelos serviços que vierem a ser executados enquanto não realizado o cepilhamento em todo o trecho (ainda que venha a ser necessário em apenas uma pequena parcela, como ocorre no presente momento) .
42. Ressaltou importância desse fato, porque as empresas integrantes do consórcio possuem outros três contratos com o DNIT. Um deles na própria BR-381/MG, no o Lote 3.1, sobre o qual o DNIT também já procedeu com a retenção nas últimas medições (peça 78) , e informou que fará o mesmo nos outros contratos.
43. Diante disso, concluiu que, da forma como o DNIT recebeu e está interpretando a decisão proferida, tem-se instaurado um verdadeiro caos e enorme insegurança das empresas em relação aos contratos e aos serviços de pavimento rígido a serem executados. E, caso a decisão seja mantida nos termos em que foi proferida, a continuidade das obras Lote 07 e dos demais empreendimentos, será interrompida com consequências incalculáveis, para o particular e para o erário.
I.2.1. Análise
44. A decisão não é obscura posto que se refere exclusivamente ao Contrato 817/2013. Além disso, como já foi demonstrado na análise do item anterior, a retenção recai sobre os serviços que foram pagos sem respaldo em uma regular liquidação da despesa, conforme previsto na legislação e na norma técnica que regula a execução do serviço. Se o consórcio considera a atuação do DNIT irregular ou ilegal, essas questões devem ser endereçadas administrativamente, junto a Autarquia, ou judicialmente, caso considere necessário.
II - Recurso interposto pelo DNIT (peça 81) 
45. Com suporte nos argumentos adiante sintetizados (itens II.1 e II.2 desta instrução) , o DNIT requereu:
a) o conhecimento do agravo;
b) a concessão de efeito suspensivo; e
c) o acolhimento integral revogando-se a medida cautelar.
II.1. Informações atinente ao plano de intervenção corretiva (PIC) 
46. De início, o DNIT esclareceu que, até o momento, foram concluídos 25 km de pavimentos novos dos quais, 16 km não estão abertos ao tráfego e, foi elaborado plano de cepilhamento (intervenção corretiva da irregularidade longitudinal) para uma extensão de 6,94 km cujo resumo consta à peça 81, p. 3-4.
47. Quanto ao PIC, disse que o procedimento técnico adequado ao caso é o cepilhamento, também denominado microfresagem. Especificamente para o contrato em questão, o plano elaborado (peça 81, item não digitalizável) prevê intervenções em aproximadamente 30% da área do pavimento rígido executado.
48. Porém, para a execução do cepilhamento na pista nova é necessário desviar o tráfego para pista antiga restaurada, por isso, ao contrário da previsão informada anteriormente, a conclusão das intervenções de cepilhamento ocorrerá em horizonte temporal muito superior a um mês.
49. Salientou que, ao término das intervenções corretivas no pavimento rígido, o consórcio construtor tem a obrigação de refazer os testes com o equipamento Perfilógrafo Califórnia, cujos resultados deverão estar enquadrados nos limites previstos na Norma DNIT 049/2013-ES, para o aceite definitivo do pavimento. Adicionalmente, anexou o resultado da irregularidade longitudinal relativa a um trecho de 0,5 km aonde o cepilhamento foi realizado e os valores do índice de perfil (IP) atendem ao prescrito na norma (peça 81, item não digitalizável arquivo: L7_CEPILHAMENTO 474_494 PE_Resumo-Analise (Após cepilhamento) 14977.pdf) .
50. Conforme os testes de espessura realizados, assegurou que os pavimentos foram executados com espessura média de 25cm, superior em um cm relativamente à espessura de projeto. Logo, como o cepilhamento implica redução de no máximo 0,7 cm na espessura do pavimento, tal intervenção não comprometerá a espessura pista ou vida útil definida no projeto e no contrato. Com isso, concluiu que as intervenções corretivas em curso são eficazes.
51. Destacou que dentre os diversos ensaios realizados que visam normativamente atestar a qualidade do pavimento, todos atendem as normas vigentes, como por exemplo espessura e resistência, estando fora apenas a irregularidade longitudinal, cujas medidas de gestão já foram implementadas pelos gestores do DNIT, proativamente e antes de qualquer recomendação do TCU, com os primeiros resultados se apresentando plenamente satisfatórios.
52. Por fim avaliou que media cautelar, nos termos propostos, poderá acarretar a paralisação integral dos serviços de duplicação, visto que a retenção determinada não se limita aos serviços de pavimentação, objetos da cautelar, afetando drasticamente o fluxo financeiro do contrato e consequentemente dos demais serviços, também alcançados pela medida, mas que não fizeram parte da análise do Tribunal.
II.1.1. Análise
53. O agravo pode ser conhecido, uma vez que preenche os pressupostos regimentais de admissibilidade previstos no art. 289 do RI/TCU. Todavia, conforme o art. 1.012 da Lei 13.105/2015 (CPC) , aplicada subsidiariamente aos processos do Tribunal, por força da Súmula TCU 103 e do art. 298 do Regimento Interno, os recursos contra deliberações de cunho cautelar devem ser recebidos sem efeito suspensivo.
54. Quantos as razões recursais desse tópico, materialmente, parte delas coincide com àquelas apresentadas no recurso manejado pelo Consórcio Brasil/Mota/Engesur, analisadas no item I.1.1 desta instrução, abaixo sumarizados o tópico e a síntese da análise:
a) espessura média do pavimento de 25 cm: de fato reduz, mas não afasta completamente a possibilidade de a execução do cepilhamento (entre 0,3 cm e 0,7cm) implicar no refazimento de parte dos serviços;
b) necessidade de intervenção em apenas 30% dos serviços realizados: a cautelar permite que o valor relativo aos 70%, que estariam regulamente executados, seja restituído ou deixa de ser retido, tão logo ocorra a regular liquidação da despesa; e
c) impossibilidade de se executar o cepilhamento em curto horizonte temporal inviabilizando economicamente o contrato: economicamente, mais representativo que a correção dos 30% dos serviços é a pronta comprovação da regularidade dos 70% que estariam em conformidade com as normas, tal fato reduz o valor máximo a reter de R$ 52.391.670,24 para R$ 15.717.501,07, ambos a PI, ref.: nov./2012.
55. Além dos pontos acima mencionados, o DNIT relatou que foi realizada intervenção corretiva em uma extensão de 0,5 km de pista e os resultados apurados em ensaios realizados pelo consórcio foram positivos. Tal fato, embora não faça alusão ao impacto da ação corretiva na espessura final do pavimento, reduz a incerteza quanto ao aceite do pavimento corrigido pelo DNIT. Aliás, tão logo o DNIT, com o apoio da empresa supervisora, objetivamente, ateste esse segmento corrigido, o valor limite da retenção fica reduzido do valor regularmente liquidado (vide item 32.1.1 do despacho a peça 67, por meio do qual a cautelar foi determinada) .
56. Quanto ausência de irregularidade em relação à resistência do concreto e à espessura das placas, nada mais correto, pois caso fossem identificadas impropriedades nesses critérios, o pavimento teria, necessariamente, de ser refeito, e as medidas a serem adotadas em sede de controle externo seriam outras É essa condição, que possibilita, à priori, a correção da irregularidade longitudinal excessiva da pista.
57. Pelo exposto, os argumentos apresentados pelo DNIT não afastam a fumaça do bom direito e o perigo na demora que fundamentam a mediada acautelatória contestada.
II.2. Importância socioeconômica da obra
58. O DNIT apresentou uma série de informações sobre a importância socioeconômica da obra. Destacou que a denominada ‘Rodovia da Morte’ possui um traçado sinuoso em região montanhosa e em pista simples, com intenso volume de veículos e difíceis condições de tráfego. Tal situação acarreta, há muitos anos, um alto número de acidentes com perdas inestimáveis de vidas.
59. Na sequência, destacou que a obra é considerada prioritária pelo Governo Federal e sua consecução ira (peça 81, p.5) :
a) beneficiar a região com infraestrutura rodoviária apropriada, impulsionando o desenvolvimento; socioeconômico, com segurança e economia
b) reformular o segmento, com redução de aclives e declives; eliminar curvas acentuadas em alguns pontos, elevando consideravelmente a velocidade média; construir novas pontes e viadutos, bem como reforçar e alargar as obras de arte especiais existentes;
c) proporcionar segurança aos usuários com a redução do número de acidentes;
d) reduzir custos operacionais dos veículos;
e) propiciar oportunidades de investimentos e de negócios, gerando riquezas e empregos, dentro das fronteiras do estado; e
f) proporcionar melhorias de trafegabilidade no trecho da BR-381/262/MG, que interliga a Região Nordeste com as Regiões Sul/Sudeste do País, inclusive com o Cone Sul:
II.2.1.Análise
60. A priori, toda obra pública possuiu importância socioeconômica intrínseca. Mesmo assim, tal fato não pode servir de amparo à perpetração de uma execução contatual irregular aonde há risco de dano ao erário, da ineficácia da decisão de mérito que o Tribunal vier a adotar, bem como a possibilidade da entrega de uma obra com características funcionais incompatíveis com uma rodovia recém construída.
61. Para além dos aspectos legais, espera-se que a administração adote cautelas proporcionais à importância, à complexidade e ao valor dos empreendimentos sob sua responsabilidade.
62. Por fim, avalia-se que medida cautelar leva em conta a importância obra posto que, conforme já explicitado anteriormente, implica retenção do exato valor necessário para resguardar o erário ao mesmo tempo em que permite a restituição ou a redução do valor retido, conforme as providências adotadas pelas partes.
CONCLUSÃO
63. Ambos recursos podem ser conhecidos agravo, pois preenchem os pressupostos regimentais de admissibilidade previstos no art. 289 do RI/TCU. Todavia, conforme o art. 1.012 da Lei 13.105/2015 (CPC) , aplicada subsidiariamente aos processos do Tribunal, por força da Súmula TCU 103 e do art. 298 do RI/TCU, os recursos contra deliberações de cunho cautelar devem ser recebidos sem efeito suspensivo.
64. Os elementos ora apresentados, não afastam a incidência concomitante da fumaça do bom direito e do perigo da demora.
65. A fumaça do bom direito resta caracterizada por que houve medição e pagamento de serviços com qualidade deficiente. Tanto é assim que medidas corretivas estão sendo levadas a efeito para 30% dos serviços realizados e não existe comprovação objetiva da qualidade dos outros 70% dos serviços que, segundo os recorrentes, não necessitam reparo.
66. Por sua vez, o perigo da demora, reside no risco de, mesmo após a realização do cepilhamento, o DNIT concluir que o pavimento não se encontra em condições de aceite e, na ocasião, não haver mais saldo contratual suficiente para cobrir o valor do prejuízo calculado.
67. Por fim, não se identifica perigo na demora reverso. Ocorre que, em se confirmado que 70% dos serviços foram corretamente executados, o valor corresponde reduz o valor máximo a ser retido, bem como, cada parcela dos serviços que for corrigida e aceita implicará restituição ou redução do valor máximo a reter.
68. Essas ações que impactam os valores que efetivamente serão retidos, dependem exclusivamente do contratante e do contrato e, uma vez realizadas, a documentação comprobatória não precisa ser enviada ao TCU, o tratamento é o usual, ou seja: arquivamento com os demais documentos atinentes a execução contratual, os quais podem ser requisitados para fins acompanhamento e controle.
PROPOSTA DE ENCAMINHAMENTO
69. Ante todo o exposto, submetem-se os autos à consideração superior, propondo
a) com fundamento no art. 289 do RI/TCU, conhecer dos agravos e negar-lhes provimento;
b) dar ciência da decisão aos recorrentes.” 
É o Relatório.

8.1. Cristiano Mayrink de Oliveira (78.012/OAB-MG) e outros, representando Consórcio Strata/Direção Lote 04.  
8.2. Igor Fellipe Araujo de Sousa (41605/OAB-DF) e outros, representando Brasil/Mota/Engesur.  
8.3. Paulo Aristóteles Amador de Sousa (854.786.794-53), representando Departamento Nacional de Infraestrutura de Transportes.

Não atuou.

RELATÓRIO DE AUDITORIA. DUPLICAÇÃO DA BR-381/MG. EXECUÇÃO DE SERVIÇOS COM QUALIDADE DEFICIENTE. LIQUIDAÇÃO IRREGULAR DE DESPESAS. ADOÇÃO DE MEDIDA CAUTELAR PARA RETENÇÃO PARCIAL DE PAGAMENTOS. ADOÇÃO DE MEDIDAS PRELIMINARES PARA SANEAMENTO DOS AUTOS. AGRAVOS. CONHECIMENTO. NEGATIVA DE PROVIMENTO. RESTITUIÇÃO DOS AUTOS À SEINFRARODOVIAAVIAÇÃO PARA PROSSEGUIMENTO DO FEITO.

RELATÓRIO DE AUDITORIA (RA)

Secretaria de Fiscalização de Infraestrutura Rodoviária e de Aviação Civil (SeinfraRodoviaAviação).

Trata-se de referendo de medida cautelar adotada por meio de despacho à peça 67, por meio do qual esta Corte determinou a retenção de pagamentos na execução do Contrato 817/2013, cujo objeto é a duplicação do Lote 7 da BR-381/MG pelo valor total de R$ 530.000.000,00 (data-base: novembro/2012) , e dos agravos interpostos pelo Consórcio Brasil/Mota/Engesur e pelo Departamento Nacional de Infraestrutura de Transportes (Dnit) .
As obras foram pactuadas sob o regime de contratação integrada. Até o momento da auditoria, já haviam sido realizadas 52 medições, totalizando R$ 274.301.019,47 (47,4% do contrato) .
Em resumo, a equipe de auditoria identificou que haviam sido efetuados pagamentos referentes a serviços de pavimento rígido que não haviam atingido o padrão de regularidade estabelecido em contrato, que era um dos critérios de medição. Houve, portanto, liquidação irregular de despesas.
Caracterizada a fumaça do bom direito e o perigo da demora, e não havendo perigo da demora reverso no presente caso, adotei medida cautelar para retenção parcial de 33,59% das medições a serem realizadas no contrato a partir de então, limitada a R$ 52.391.670,24 (data-base: novembro/2012) , até a comprovação de que o pavimento atendesse os padrões da especificação de serviço do Dnit 049/2013-ES (peça 67) .
Ressalto que os cálculos efetuados para chegar a esse percentual já levaram em consideração o valor retido de ofício até então pelo Dnit, que totalizava R$ 5.169.577,60, referente ao montante que seria necessário para promover os serviços corretivos no pavimento.
Inconformados com a medida adotada, o consórcio contratado opôs embargos de declaração e o Dnit interpôs agravo, ambos pleiteando o conhecimento dos recursos com efeito suspensivo e a revogação da cautelar ou, alternativamente, a redução do percentual a ser retido.
Os argumentos trazidos pelos recorrentes encontram-se detalhados no relatório que antecede este voto e foram integralmente examinados pela unidade instrutora. Nesta oportunidade, destaco os seguintes:
2.1.  ausência de responsabilidade do consórcio pelos serviços de pavimento rígido com qualidade deficiente;
2.2. ofensa ao princípio da proporcionalidade no cálculo do valor a ser retido, pois apenas 30% do pavimento executado estaria em desconformidade com os padrões estabelecidos;
2.3. viabilidade técnica de correção dos problemas por meio da execução de cepilhamento, que custaria menos do que 10% do saldo contratual;
2.4. inadequação do critério de medição no caso concreto.
Em sua análise, a unidade instrutora propôs conhecer ambos os recursos como agravos e, no mérito, negar-lhes provimento.
Desde já, corroboro integralmente as análises empreendidas pela SeinfraRodoviaAviação, as quais incorporo às minhas razões de decidir, sem prejuízo dos comentários que tecerei a seguir.
II
Considerando que, na essência, ambas as peças recursais visam rediscutir o mérito da decisão, conheço dos recursos como agravo
Acerca dos pedidos de concessão de efeito suspensivo, reputo que não restou demonstrada a probabilidade de provimento dos agravos, nem o risco de dano grave ou de difícil reparação (Lei 13.105/2015, art. 1.012, § 4º) . Portanto, não caberia suspender os efeitos da medida cautelar no caso concreto. 
No que diz respeito ao mérito, a unidade instrutora analisou e refutou todos os argumentos trazidos pelos agravantes.
A essas análises, reproduzidas integralmente no relatório que antecede este voto e já incorporadas às minhas razões de decidir, acrescento as seguintes considerações.
Os critérios de medição e pagamento das obras foram consignados, inicialmente, no edital licitatório e, posteriormente, no contrato. Portanto, não há dúvidas de que o contratado estava ciente, desde a fase licitatória, do padrão de qualidade que os serviços executados deveriam atingir para que ele fizesse jus aos pagamentos correspondentes.
Assim, não é cabível a alegação de que “a aplicação das normas (...) deve observar as especificidades do caso concreto”. Se o consórcio considerava que o critério de medição era inadequado, caberia a ele tê-lo contestado durante a fase licitatória, por meio de questionamentos ou impugnações ao edital. Ao assinar o contrato, o consórcio assumiu o compromisso de atender às cláusulas pactuadas, não sendo cabível a sua rediscussão, ressalvadas as hipóteses descritas no art. 9º, § 4º, da Lei 12.462 (necessidade de alteração de projeto, a pedido da administração pública, desde que não decorrentes de erros ou omissões por parte do contratado) .
No caso concreto, o contratado alega que a liberação fragmentada das frentes de serviço e as próprias características sinuosas do local das obras teriam ensejado as falhas qualitativas no pavimento executado. 
À primeira vista, poderia parecer plausível que a fragmentação da liberação das frentes de serviço pudesse comprometer a qualidade do pavimento executado. Ocorre que não há provas de que tal fato tenha, efetivamente, comprometido a capacidade do consórcio de executar o serviço a contento. Assim, não merece acolhida o argumento do contratado.
A alegação de que as características sinuosas do local das obras teriam contribuído para as falhas executivas tampouco deve prosperar, pois o relevo do trecho a ser duplicado consiste em uma das condições de contorno mais importantes desta obra, e, obviamente, ela não se alterou no interregno entre a licitação e o início da execução dos serviços. Portanto, não se trata de situação imprevisível que pudesse ensejar a modificação dos critérios de medição em fase de obras.
Outro ponto relevante da discussão empreendida nesta etapa processual diz respeito ao cálculo do valor a ser retido. Os agravantes defendem que a retenção deveria ser suficiente para cobrir o montante que seria despendido na correção dos serviços que apresentam qualidade deficiente, e não o valor total do pavimento executado, como foi determinado por esta Corte.
Ocorre que a regularidade do pavimento é um dos critérios de medição pactuados. Isso significa que a comprovação do atingimento dos níveis de qualidade previstos na especificação de serviço Dnit 049/2013-ES é condição sine qua non para a liberação dos pagamentos ao contratado. A não observação desse critério resultou na liquidação irregular das despesas, ou seja, na realização de pagamentos indevidos.
Por isso, não merece retoques a análise empreendida pela unidade instrutora. O valor a ser retido deve corresponder à totalidade do que foi despendido com os serviços de pavimentação cuja qualidade não restou comprovada. Conforme restou consignado no despacho à peça 67, à medida que o Dnit atestar o atendimento do pavimento corrigido às condições prescritas na mencionada especificação de serviço, os valores poderão ser restituídos ao consórcio contratado.
Ressalto que, embora o consórcio e o Dnit tenham argumentado que apenas 30% do pavimento executado estaria fora dos padrões estabelecidos, não há nestes autos, até o momento, comprovação objetiva dessa alegação. Diante dos indícios de irregularidade narrados pela equipe de auditoria, meras afirmações, desacompanhadas de documentos que as corroborem, possuem valor probatório reduzido e não ensejam a revisão do juízo anteriormente infirmado.
Por fim, chamo atenção ao fato de que, em momento algum deste processo, o TCU deliberou com fundamento em valores jurídicos abstratos ou sem considerar as consequências práticas de sua decisão, como alegou o consórcio. Ao contrário, a atuação desta Corte visa garantir que critérios objetivos estabelecidos contratualmente, de amplo e prévio conhecimento do consórcio, sejam cumpridos. A definição da maneira como se dará a retenção levou em consideração a necessidade de mitigar o risco de interrupção do andamento das obras, motivo pelo qual optou-se por glosas parciais das medições, e não integrais, até atingir valor total indevidamente pago.
Portanto, deve-se conhecer e negar provimento aos agravos.
	Ante o exposto, voto por que o Tribunal adote a minuta de acórdão que ora submeto à deliberação deste Colegiado.
TCU, Sala das Sessões Ministro Luciano Brandão Alves de Souza, em 23 de janeiro de 2019.
Ministro BRUNO DANTAS 
Relator